【裁判字號】    98,訴,2835
【裁判日期】    990408
【裁判案由】    綜合所得稅
【裁判全文】
臺北高等行政法院判決
                                      98年度訴字第2835號
                                     99年3月25日辯論終結
原      告  甲○○
被      告  財政部臺灣省北區國稅局
代  表  人  乙○○（局長）住同上
訴訟代理人  丙○○
上列當事人間綜合所得稅事件，原告不服財政部中華民國98年10
月30日台財訴字第09800409580 號（案號：第00000000號）訴願
決定，提起行政訴訟，本院判決如下：
    主  文
原告之訴駁回。
訴訟費用由原告負擔。
    事實及理由
一、事實概要：
    原告係精華補習班負責人，民國（下同）89年度綜合所得稅
    結算申報，列報該補習班其他所得新臺幣（下同）0 元，經
    被告機關所屬新竹市分局核定3,114,640 元，歸課綜合所得
    總額602,482,655 元，補徵應納稅1,244,983 元。原告不服
    申請復查，惟未提示帳簿憑證供核遭駁回，其仍表不服就該
    補習班獎勵金、加班費、伙食費、利息支出、文具用品及其
    他費用提起訴願，經被告機關就所提示帳簿憑證查核，重審
    復查決定追減其他所得1,595,755 元，原告猶不服，再就該
    補習班加班費、伙食費、文具用品及租車費用，向財政部訴
    願遭駁回，原告就加班費及伙食費仍有不服，遂向本院提起
    本訴訟。
二、本件原告主張：
  (一)加班費部份：
    1.按行為時執行業務所得查核辦法（下稱查核辦法）第18條
      第6 款：「因業務需要延時加班發給加班費，應有加班紀
      錄，以憑認定；其未提供加班紀錄或超出勞動基準法第三
      十二條所認定之標準部分，仍應按薪資支出列帳，並應依
      規定合併各該員工之薪資所得扣繳稅款。」
    2.被告重審復查決定以時以「按該行業特性，員工係依排班
      時間出勤，而排班應已考慮各時段工作量及需求人數，申
      請人卻未對為何需加班加以說明，就其提示資料查核，且
      無打卡或簽到簽退紀錄，亦無支付資金流程，以證明確有
      加班及支付加班費之事實。」惟：
      (1)被告認為該行業不需要加班，被告未經調查且純屬臆測
        之事實，違反經驗法則「超時工作在所難免」。若補習
        班學生需要輔導，則必須在正常上班時間外另行工作，
        或有員工突然生病，則其他員工必須分攤其工作，也在
        所難免。
      (2)原告雖已提出加班彙整資料，被告卻以原告所提示之加
        班清冊為彙整資料，並非原始加班紀錄（打卡或簽到簽
        退紀錄），未能承認該資料。原告補習班雖有打卡記錄
        卡片，但每月發薪資前已將原記錄卡片作成加班彙整清
        冊，惟原打卡卡片只保留五年，原審復查時已超過五年
        保存期限，但由彙整清冊亦可看出詳細之加班狀況。被
        告縱認加班記錄不完全，根據查核辦法規定亦應調整為
        薪資支出。
      (3)被告以原告未能提示系爭加班費之印領清冊或其他付款
        文件供核，以證明支付資金流程，惟該印領清冊即為系
        爭加班費之領用資金流程，卻遭被告駁回，此有「事實
        與理由矛盾」之違法；查加班費系薪資不可分之一部分
        ，薪資附印領清冊可獲承認，同樣加班費附印領清冊卻
        遭查核辦法並無規範之理由剔除，顯有適用法規不當之
        違法。
  (二)伙食費部分：
    1.被告機關重審復查決定剔除支領鐘點費老師之伙食費，此
      批伙食費在由伙食費清冊所記載的教師名單及住址可看出
      這些教師大部分住大台北地區遠道而來，其排課為集中於
      一天，少數排課較少者也有半天或四分之三天，何況其遠
      道至本班授課，從其出家門至補習班費時在2 個小時以上
      ，來回達4 個小時，必然會錯過用餐時間，原告補助伙食
      費應有正當理由。惟被告以「教師因支領鐘點費，與領取
      薪資員工不同，尚無按月定額發給伙食代金規定之適用，
      又原告未提示支付資金流程資料證明確有支付系爭伙食費
      」而將支領鐘點費老師之伙食費剔除。
    2.按行為時查核辦法第20-1條：「執行業務者因業務需要，
      實際供給膳食者，應提供員工簽名或蓋章之就食名單; 按
      月定額發給員工伙食代金者，應提供員工簽名或蓋章之印
      領清冊。每人每月伙食費（包括加班誤餐費），最高以新
      臺幣18,000元為限。並得核實認定免視為員工薪資所得。
      超過部分，其屬按月定額發給員工伙食代金者，應轉列員
      工之薪資所得；屬實際供給膳食者，除已自行轉列員工薪
      資所得外，不予認定。」教師雖以鐘點費計酬，然其亦受
      雇於補習班，業務上亦有需要已如上述。且已提供印領清
      冊，符合查核辦法之規定。被告要求提供資金流程係查核
      辦法所無之要求，且印領清冊已表達實際領用之事實等情
      。並聲明求為判決撤銷訴願決定及原處分。
三、被告則以：
  (一)加班費部分：
    1.按行為時查核辦法第18條第6 款前段：「因業務需要延時
      加班發給加班費，應有加班紀錄，以憑認定。」次按最高
      行政法院（89年7 月1 日改制前為行政法院）36年判字第
      16號：「當事人主張事實須負舉證責任倘其所提出之證據
      不足為主張事實之證明自不能認其主張之事實為真實。」
    2.精華補習班列報加班費1,422,300 元，原查以未附加班紀
      錄予以剔除。原告復查主張就算無加班紀錄，仍應按薪資
      支出認列，被告機關以該行業特性，員工係依排班時間出
      勤，而排班應已考慮各時段工作量及需求人數，並就原告
      提示資料查核，既無打卡或簽到簽退紀錄，又無支付資金
      流程，無從認定有加班及支付加班費之事實，爰重審復查
      決定予以駁回。原告迄未能提示加班紀錄，僅提出如班清
      冊，而該清冊無法證明確有加班及支付加班費，其主張應
      不足採，原核定否准認列並無不合，請予維持。
  (二)伙食費部分：
    1.按行為時查核辦法第20-1條第1 款：「執行業務者因業務
      需要，實際供給膳食者，應提供員工簽名或蓋章之就食名
      單；按月定額發給員工伙食代金者，應提供員工簽名或蓋
      章之印領清冊。每人每月伙食費（包括加班誤餐費），最
      高以1,800 元為限。並得核實認定，免視為員工薪資所得
      。」
    2.精華補習班列報伙食費743,100 元，原查剔除支領鐘點費
      教師陳國星君等18人之伙食代金計273,600 元。原告復查
      主張系爭費用為真正支出，有領用名冊應予認列，被告機
      關以該行業特性，授課老師係依排定課程日期及時間出勤
      ，以上課時數計薪，與一般員工按月領取薪資同，並無按
      月定額發給伙食代金規定之適用，爰重審復查決定予以駁
      回。原告迄未能提示資金流程供核，提出之伙食名冊並無
      法證明確有支付系爭伙食費，其主張應不足採，原核定否
      准認列並無不合，請予維持。
  (三)被告重審復查決定、訴願決定並無違誤等語，資為抗辯。並
    聲明求為判決駁回原告之訴。
四、本院按：
  (一)本案爭點內容及其判準法規範：
    1.針對原告89年度經營補習班所生之其他所得稅基量化，被
      告在最終核課時剔除了以下二筆費用減項支出。即：
      (1)加班費支出1,422,300元。
      (2)伙食費支出743,100元。
    2.由於補習班之費用認列準用「執行業務所得查核辦法」（
      下稱查核辦法）之相關規定，因此上開費用應否核準認列
      之判準法規範則如下述：
      (1)加班費部分為查核辦法第18條第6 款前段之規定，其規
        定內容為「因業務需要延時加班發給加班費，應有加班
        紀錄，以憑認定。」
      (2)伙食費部分為查核辦法第20條之1 第1 款前段之規定，
        其規定內容為「執行業務者因業務需要，實際供給膳食
        者，應提供員工簽名或蓋章之就食名單；按月定額發給
        員工伙食代金者，應提供員工簽名或蓋章之印領清冊。
        每人每月伙食費（包括加班誤餐費），最高以1,800 元
        為限。並得核實認定，免視為員工薪資所得。」
    3.茲將二造適用上開法規範過程中之爭議內容，簡述如下：
      (1)加班費部分：
        被告剔除之理由為：
          A.該補習班行業特性無須加班。
          B.原告未提供加班紀錄。
          C.原告未提供資金流程供查核。
        原告認定應予核實認列之理由則為：
          A.員工加班有合理之原因（補習班學生多數在晚上上
            課，需要有職員留下來管理照顧）。
          B.原告已提供加班清冊作加班紀錄之證明。
      (2)伙食費部分：
        被告剔除之理由為；支領鐘點費之教師與按月領薪之
          員工不同，並無按月定額發給伙食費代金規定之適用
          。
        原告認定應予核實認列之理由則為：支領鐘點費之教
          師遠從外地而來，且排課時間至少半天，故補助伙食
          費之支付非常合理，且已提供伙食名冊為證。
  (二)本院對上開二項爭點之判斷結論及其理由形成。
    1.加班費支出1,422,300元部分。
      (1)按上開有關加班費認列法規範所稱之「加班紀錄」法律
        概念在具體個案中之涵攝，固應視行業特徵而有不同，
        不應太過通案化，嚴格要求證明加班「人、事、時、地
        」之具體內容，但仍應有一定之最低標準，以免浮濫。
      (2)而對原告開設之教學補習班而言，參加補習者多為在學
        學生或重考生，授課時間亦可能延長至晚間，基於對學
        生之照顧及管理，補習班職員當然會有加班之需求，此
        等經驗法則應予尊重。
      (3)不過原告對加班事實之證明，雖然有提出上開補習班89
        年度完整之員工薪資、伙食與加班費領取名冊影本（置
        於本院證物袋中），其上俱有補習班員之姓名、身分證
        統一編號與證明每月領取薪資之用印，用以證明加班事
        實。但是對最低限度證明加班事實存在之打卡紀錄卻沒
        有提供，難以符合上開法規範要求提供「加班紀錄」之
        標準，則被告否准其認列，尚無違誤。
      (4)對此原告特別指明，其加班打卡紀錄距離96年重審複查
        時，已逾5 年保存期限，故謂：「不應將沒有保存此項
        紀錄之事證不明不利益歸其承受」云云。但查：
        有關會計憑證保存年限係規定於商業會計法第38條第
          1 項中，其條文明定「至少5 年」，而非「只需保存
          5 年即可」。
        何況在本案中，所得稅之報繳時間在90年5 月間，其
          後於92年間遭人檢舉，被告於93年間即發動調查程序
          ，並將加班費剔除，原告並在94年12月28日申請（更
          正）復查（見原處分卷第69頁），則從90年5 月間起
          ，至94年12月28日為止，其期間尚未滿5 年，此時原
          告既已知悉加班費遭剔除，即應打卡紀錄繼續保存下
          去。其事後以98年重審復查決定之時點計算保存打卡
          絕錄之期限，亦非有據。
        對此原告又具狀稱：「其是在96年間準備重審復查理
          由狀時，才從本案訴訟代理人處得知剔除原因」云云
          ，不過依常理言之，既然原告已先提出複查，並經被
          告於96年6 月22日作成第一次復查決定（見原處分卷
          第93頁），期間甚長，原告本可主動探知剔除理由，
          並在知悉發生爭議之情況下，主動保留相關事證。但
          其卻不聞不問，事後再主張「不知遭剔除之原因，而
          未保留資料」，亦難謂其已盡保存證據資料之責任，
          因承擔事證不明之不利益。
    2.伙食費支出743,100元部分。
      (1)按在一般情形下，員工薪資當然內含「伙食費」，而企
        業有必要在原來薪資範圍外，另行給付伙食費者，一般
        而言，均是員工具體作業時間跨越用餐時段，或者只能
        給予短暫之用餐時間，無法提供正常之休息，或者必須
        延後進餐之情形，方有必要針對具體情況以提供就食機
        會或發給食費方式，給予額外補貼。
      (2)而補習班支領鐘點費之授課老師，其授課時間短，對用
        餐影響較小，且可由老師視時間彈性預先安排用餐，故
        依社會一般通念，並無發給額外伙食費之必要，被告認
        其無「業務需要」，不符合上開伙食費認列法規範之構
        成要件，亦無違誤。
  (三)總結以上所述，本件原處分並無違法，訴願決定予以維持，
    核無不合。原告訴請撤銷，為無理由，應予駁回。
五、據上論結，本件原告之訴為無理由，依行政訴訟法第98條第
    1 項前段，判決如主文。
中    華    民    國    99    年    4     月    8     日
                    臺北高等行政法院第六庭
                              審判長法  官  闕  銘  富
                                    法  官  林  育  如
                                    法  官  帥  嘉  寶
上為正本係照原本作成。
如不服本判決，應於送達後20日內，向本院提出上訴狀並表明上
訴理由，如於本判決宣示後送達前提起上訴者，應於判決送達後
20日內補提上訴理由書（須按他造人數附繕本）。
中    華    民    國    99    年    4     月    8     日
                                    書記官  陳  可  欣


司法院資訊處製作；財團法人民間司法改革基金會備份。
